【裁判字號】    91,上易,3268
【裁判日期】    920312
【裁判案由】    詐欺
【裁判全文】
臺灣高等法院刑事判決                          九十一年度上易字第三二六八號
    上  訴  人  臺灣桃園地方法院檢察署檢察官
    被      告  丁○○○
    被      告  甲○○原名吳.
右上訴人因被告等詐欺案件，不服臺灣桃園地方法院九十年度易字第一七八四號，中
華民國九十一年七月三十日第一審判決（起訴案號：臺灣桃園地方法院檢察署八十九
年度偵字第二三號，及移
決如左：
    主  文
上訴駁回。
    理  由
一、公訴意旨略以：被告丁○○○係坐落桃園縣中壢市○○○段舊社小段四十之八四
    號土地（下稱系爭土地）所有權人，委託設於桃園縣平鎮市○○路一八七之一號
    雙贏房屋公司總經理丙○○、經理乙○○及銷售員宋懿晏 (以上三人分經原審法
    院判處有期徒刑六月、四月、四月，並均諭知緩刑三年，因未上訴而告確定) 出
    售系爭土地，渠等均明知系爭土地使用分區雖為住宅區○道路用地可興建房屋，
    然因系爭土地地目為田地，須在三年內辦理區段徵收變更地目後，始能興建房屋
    ，竟共同基於意圖為自已不法所有之犯意聯絡，在告訴人己○○於八十八年五月
    間前往雙贏房屋公司表明急欲洽購土地興建房屋時，隱瞞該系爭土地之使用分區
    證明雖列為住宅區○道路用地但含有前開附帶條件之事實未予告知，僅告知系爭
    土地坐落區域為住宅區○道路用地可興建房屋居住等情，致使告訴人己○○陷於
    錯誤，於同年月二十五日，在雙贏房屋公司，由與渠等具有犯意聯絡之代書即被
    告甲○○提供買賣契約書且解釋系爭土地之使用分區證明書上記載為住宅區便可
    蓋房屋，使告訴人己○○更為確信上開房屋可興建房屋無訛，而當場簽立系爭土
    地之不動產買賣契約，約定價金新台幣（下同）一千萬元，並於當日支付買賣頭
    期款二百萬元、仲介費三十萬元，嗣於同月三十日，告訴人己○○向桃園縣政府
    函查，始知系爭土地當時係決議需在三年內完成區段徵收，現因未辦理完成區段
    徵收，不得以住宅區土地興建房屋方知受騙，因認被告丁○○○、甲○○共同涉
    犯刑法第三百三十九條第一項之詐欺取財罪嫌。
二、按犯罪事實應依證據認定之，無證據不得推定其犯罪事實，又不能證明被告犯罪
    者，應諭知無罪之判決，刑事訴訟法第一百五十四條、第三百零一條第一項分別
    定有明文；又事實之認定，應憑證據，如未能發現相當證據，或證據不足以證明
    ，自不能以推測或擬制之方法，為裁判基礎（最高法院四十年台上字第八六號判
    例參照）。公訴人認被告丁○○○、甲○○涉犯前揭罪名，係以告訴人己○○之
    指訴及證人張明祺、傅婉淇、蕭阿讚之證述情節，並有系爭土地不動產買賣契約
    書、使用分區證明書，並以系爭土地之買賣價格高達一千萬元，告訴人買受土地
    之目的即係為了建屋使用，一般土地買賣交易習慣，就契約之重要事項均會於契
    約上載明，且被告甲○○為代書，具專業知識，亦應於簽約時將此重要之點載明
    於契約上以杜日後之爭議，然竟未為之等推論為其主要論據。
三、訊據被告丁○○○固坦承系爭土地係其所有，並委託雙贏公司代為出賣系爭土地
    ，及交付系爭土地所有權狀影本與雙贏公司丙○○，復於八十八年五月二十五日
    在雙贏公司與告訴人簽訂不動產買賣契約書之情，被告甲○○亦坦承八十八年五
    月二十五日在雙贏公司為被告丁○○○與告訴人代辦簽訂不動產買賣契約書手續
    ，惟被告丁○○○、甲○○均堅詞否認有何詐欺犯行，被告丁○○○辯稱：我將
    系爭土地委託雙贏公司銷售，並交付系爭土地所有權狀影本一份與丙○○，迄簽
    約前均未過問，亦未曾與告訴人謀面，如何能對告訴人施用詐術？至於系爭土地
    之分區使用證明並非我所申請，我不識字亦不知分區使用何意，更不知分區使用
    附有附帶條件，且系爭土地地目雖為田，然系爭土地周圍均已作建築使用，祇剩
    系爭土地尚未興建房屋，所以我以為系爭土地可供建築使用，我只是單純委託出
    賣系爭土地，並無詐騙告訴人之意思等語，被告甲○○則以：我僅係雙贏公司特
    約代書之一，簽約前並未對系爭土地買賣事宜有所接觸或接受諮詢，係簽約當日
    始臨時受通知前往雙贏公司辦理系爭土地買賣契約之訂立及後續過戶登記，我到
    達雙贏公司辦公室時買賣雙方均已在場，我到場後丙○○即交付系爭土地買賣之
    相關文件，我尚未仔細觀覽相關文件，告訴人即向我詢問有關地目變更及貸款的
    事情，匆忙之間未查覺該使用分區證明書上另有「附帶條件如附件」之戳記，而
    且簽約當時在場之人並未有任何一人提及有附帶條件之情事，我大概看了地籍圖
    、使用分區證明書後按照當時之土地法令向告訴人解釋系爭土地雖其地目為田地
    ，但使用分區證明書係列為住宅區○道路用地，倘如在系爭土地興建房屋至二樓
    樓板即可變更地目，我當時確實不知使用分區附有附帶條件之事等語。經查：
(一)被告丁○○○委託雙贏公司出賣其所有系爭土地，告訴人有意購買系爭土地興建
    房屋乃經由雙贏公司丙○○、乙○○、宋懿晏仲介於八十八年五月二十五日在雙
    贏公司辦公室與被告丁○○○達成買賣合意，同時由代書即被告甲○○當場代為
    擬訂不動產買賣契約書之情，此為被告丁○○○、甲○○、同案被告丙○○、乙○○、宋懿晏、告訴人所共認，並有不動產買賣契約書一件在卷可稽，嗣因告訴
    人向桃園縣政府函詢據復以：系爭土地雖都市計畫使用分區列為住宅區○道路用
    地，但因附有附帶條件，而該地區大部分業主反對區段徵收，致未辦理完成預定
    細部計畫及完成公告徵收，附帶條件未能成就，現正辦理變更恢復為「農業區」
    中。因而認系爭土地根本無法供興建房屋之用，告訴人因而認為被告丁○○○、
    甲○○與同案被告丙○○、乙○○、宋懿晏共謀隱匿系爭土地使用分區附有附帶
    條件之重大交易訊息，致其陷於錯誤而購買系爭土地，因而具狀告訴被告丁○○○、甲○○與同案被告丙○○、乙○○、宋懿晏共犯詐欺罪嫌。
(二)系爭土地係被告丁○○○所有，其地目為田，土地原計畫為「農業區」，桃園縣
    政府都市計畫於八十二年七月十七日以附帶條件之方式將其使用分區變更為住宅
    區及公共設施用地，亦即須以擬定細部計劃並依法定程序發布實施，變更範圍於
    三年內以區段徵收方式完成公告徵收之附帶條件成就後，始能為使用分區之變更
    ，並得以住宅區土地發照建築之情，有系爭土地登記謄本、都市計畫土地使用分
    區證明書、桃園縣政府八八府工都字第一一四一０九號函各一份在卷可稽。
(三)同案被告丙○○、乙○○、宋懿晏為系爭土地仲介人員，且依其所申請之上開系
    爭土地使用分區證明書上已明載雖列為住宅區○道路用地，但附有如上述之附帶
    條件，須俟附帶條件成就始得興建房屋，而告訴人已明確表示其購地之目的即在
    於興建房屋，然同案被告丙○○、乙○○、宋懿晏身為專業之土地仲介人員竟未
    於締約前將系爭土地附有附帶條件之重大交易訊息充分告知告訴人，且於締約當
    日僅將土地使用分區證明書影印與告訴人，亦未以口頭將此一訊息告知告訴人，
    使告訴人有充分時間理解其內容及意義，甚且其當日所交付與告訴人閱覽之土地
    使用分區證明書究有無含列有附帶條件之附件，亦堪質疑 (此點詳後述) ，同案
    被告丙○○、乙○○、宋懿晏為獲取仲介費用而故意隱匿重大交易訊息，使告訴
    人陷於錯誤誤認系爭土地得以興建房屋而與被告丁○○○簽訂買賣契約書，並交
    付訂金、仲介費之詐欺故意及行為至為明確，原審因而以同案被告丙○○、乙○○、宋懿晏共犯詐欺取財罪名而分別判處有期徒刑六月、四月、四月，並均諭知
    緩刑三年，因同案被告丙○○、乙○○、宋懿晏及檢察官均未就此部分上訴而告
    確定。
(四)因之本案審酌之重點在於被告丁○○○、甲○○是否知悉系爭土地其使用分區附
    有附帶條件與同案被告丙○○、乙○○、宋懿晏共謀而故不告知？
１、系爭土地係由被告丁○○○委託雙贏公司代為出售，被告丁○○○於委託出售之
    初僅交付系爭土地所有權狀影本與同案被告即雙贏公司總經理丙○○之情，此為
    同案被告丙○○供承在卷，之後因告訴人有意購買系爭土地興建房屋，被告丙○○為確定地目為田地之系爭土地能否興建房屋，乃向桃園縣政府申請系爭土地使
    用分區證明書，亦據同案被告丙○○於原審供明在卷，核與同案被告乙○○於本
    院調查時所證系爭土地銷售案係由丙○○所開發，故向地政機關申請相關文件均
    應由原開發人員申辦之情相符，是被告丁○○○所辯其僅交付系爭土地所有權狀
    影本與同案被告丙○○，系爭土地使用分區證明書非其申請一節，自堪採信。
２、雖同案被告丙○○於本院調查時以證人身分結證稱：「使用分區證明的附件有給
    丁○○○母子看」等語，然此為被告丁○○○所否認，且丙○○於原審供稱：「
    我們有請資料 (指使用分區證明書) 來看，我不曉得丁○○○當時是否知道」、
    「我負責開發部分，分區使用證明是我去申請，申請後有交給被告乙○○及宋懿
    晏」等語 (見原審卷第四十九頁、一百五十七頁)，嗣於本院調查時仍稱：「 (
    戊○○ (被告吳朱妹之子)他們是否知道使用分區是住宅用地及道路用地？)我不
    清楚」等語，觀諸同案被告丙○○於原審僅稱其將使用分區證明書交付與乙○○
    、宋懿晏，從未提及交付與丁○○○，並供稱不知丁○○○是否知道有使用分區
    證明，甚且於本院證稱不清楚丁○○○是否知道系爭土地使用分區○住○區○道
    路用地，然又稱曾交付使用分區證明書與被告丁○○○，其前後所述豈非自相矛
    盾，是同案被告丙○○所證曾交付使用分區證明附件與被告丁○○○一節，既有
    上述之瑕疵，復參以締約當日買、賣雙方及仲介人員均未提及系爭土地使用分區
    證明附有附帶條件之情，證人丙○○此部分之證述自難採信，被告丁○○○所辯
    其根本不知有所謂使用分區證明書一節，亦堪採信。
３、被告丁○○○將系爭土地委託雙贏公司銷售後，於契約訂立前並未與告訴人有任
    何之接洽、聯繫，業據被告丁○○○供承在卷，並經告訴人於本院調查時結證在
    卷，亦即在系爭土地簽訂買賣契約書之前，被告丁○○○與告訴人及其配偶並未
    謀面或電話聯繫，系爭土地之締約前之磋商階段純係由同案被告丙○○、乙○○
    、宋懿晏與告訴人及其配偶聯繫，是被告丁○○○所辯其於締約前未與告訴人有
    何聯繫，純粹委由雙贏公司銷售人員代為處理，亦屬真實，則被告丁○○○根本
    無從知悉同案被告丙○○等銷售人員與告訴人間之磋商細節。
４、被告丁○○○與告訴人締約當日並無人提及系爭土地使用分區附有附帶條件之情
    ，亦據告訴人、證人傅婉淇證述、同案被告丙○○、乙○○、宋懿晏供述無訛。
    被告丁○○○僅係單純委託雙贏公司代為出售系爭土地，雖被告丁○○○主觀上
    因其周圍二側土地上均已興建房屋，僅餘系爭土地尚未興建房屋，且系爭土地緊
    鄰道路，更無不得興建房屋之理而直覺認定其所有系爭土地得興建房屋，然其交
    付系爭土地所有權狀影本其上之地目記載即為田地，被告丁○○○並未提出虛偽
    不實之土地所有權狀影本，同案被告丙○○認地目為田地之系爭土地能否興建房
    屋有所疑義，乃向桃園縣政府申請使用分區證明書，其上明載附帶條件另如附件
    ，至此同案被告丙○○等銷售人員已經非常清楚系爭土地須俟附帶條件成就後始
    能興建房屋，本應將附帶條件充分告知告訴人，竟隱瞞此一重大之交易事項，使
    告訴人陷於錯誤而與之簽訂買賣契約書，被告丁○○○並不明瞭此一附帶條件，
    並無任何證據顯示被告丁○○○為求系爭土地順利脫手而與同案被告丙○○等銷
    售人員共謀隱瞞或知情而故不告知，純然同案被告丙○○等三人為賺取仲介所得
    之佣金，而未告知買賣之雙方，難認被告丁○○○與丙○○共謀詐欺。
５、被告甲○○於契約訂立前並未與告訴人有任何之接洽、聯繫，業據告訴人於偵查
    、原審及本院調查時結證在卷，且於簽約前並未接觸系爭土地之相關文件，同案
    被告丙○○等銷售人員亦未於簽約前就系爭土地所涉及土地法令有所諮詢，事先
    就系爭土地買賣細節毫無所悉，而係簽約當日經同案被告丙○○通知始到達簽約
    現場負責草擬買賣契約書及後續之過戶事宜，亦據同案被告丙○○於原審供述、
    同案被告乙○○以證人身分於本院調查時結證在卷，顯見被告甲○○於事先根本
    未曾接觸系爭土地相關文件或案情而得以知悉或聽聞系爭土地使用分區證明書有
    所謂附帶條件之情。
６、同案被告丙○○、乙○○、宋懿晏雖於原審均供稱簽約當時均有將系爭土地使用
    分區證明書含附件放在桌上，告訴人己○○於偵查時雖證稱：代書吳青燕 (即吳
    燕玉) 跟我及我太太說這個使用分區證明書還有附帶條件如附件，我太太並有向
    代書詢問附帶條件的內容是什麼，代書有向我太太解釋，我並不清楚等語 (見八
    十八年度他字第一四二九號偵查卷第五十九頁第六至九行) ，然告訴人嗣於偵查
    時改稱：「簽約當日他 (指丙○○等人) 只拿一張土地使用分區證明，沒有附帶
    條件，及土地謄本交給吳代書向我們解釋」、「我當時並沒有看清是否有附帶條
    件」、「他 (指宋懿晏) 先到我家時並未帶附件，在簽約時他也未拿附件給我們
    看」等語 (見同上偵查卷第八十四頁背面第七至八行、第八十五頁第二行、第一
    百一十五頁第四至五行) ，且簽約當時偕同告訴人到場之證人即告訴人之妻傅琬
    淇、告訴人之友張明祺於偵查時均分別證稱：「 (附帶條件之內容有無拿給你們
    看？)沒有拿給我們看，也沒有向他們要求」、「 (知否有附帶條件如附件？)都
    沒有問」、「簽約時，丙○○他們有拿土地使用分區證明只有一張、土地謄本，
    而附帶條件那一張並沒有給我們，而當場跟我們解釋，代書及仲介公司跟己○○
    解釋說這塊地要蓋房子要到二樓板面才能變更為建地，之後他們就簽約，並說土
    地謄本不準，要以桃園縣政府工務局 (即使用分區證明書)為準」等語  (見同上
    偵查卷第六十一頁背面第四至七行、第六十頁背面第三至七行) ，嗣於原審調查
    時仍均證稱：「簽約過程沒有人提及附帶條件」、「簽約當天賣方有指出一張文
    件，當時我看了一下，藍藍的，只有一張藍藍的，不知是什麼資料」等語 (見原
    審卷第六十九頁、九十四頁) ，告訴人於本院調查時對於本院所詢在偵查時為何
    證稱有提出使用分區附件？告訴人回以：我太緊張，頭腦一片空白，其實是否有
 附件，我們根本不清楚等語，而系爭土地使用分區證明書即為淺藍色，連同附件
    共有二紙，此有桃園縣政府八十八年五月二十一日桃縣工都字第一二一五０號簡
    便行文表在卷可稽，則就告訴人、證人傅琬淇、張明祺之上開證述參互以觀，被
    告丁○○○與告訴人締約當日並無人提及系爭土地使用分區附有附帶條件之情，
    至於同案被告丙○○於締約時有無一併提出系爭土地使用分區證明書之附件則莫
    衷一是，然衡諸同案被告丙○○、乙○○、宋懿晏於締約前實有充分之時間及機
    會向告訴人為詳細之說明，卻刻意隱匿系爭土地使用分區證明書附有附帶條件，
    並未充分告知告訴人之情，足徵同案被告丙○○於締約當時僅提出系爭土地使用
    分區證明書，而未連同附件一併提出，自應以證人張明祺所證僅看到一張藍色文
    件之情為真實，是系爭土地締約當日，同案被告丙○○、乙○○、宋懿晏雖有提
    出系爭土地使用分證明書，但未檢附附有附帶條件之附件一情，亦臻明確。
７、告訴人於原審及本院調查時均證稱：「她很匆忙到現場，仲介丙○○進來拿資料
    給她，因為我們認為上面是寫田地，怎麼能蓋房子，代書就拿地籍圖、使用分區
    證明書跟我們解釋那塊田的地目已經分區為住宅區○道路用地，如果房子蓋到二
    樓樓板就可以申請變更為建地」等語，足徵被告甲○○確係在匆促間翻閱資料，
    而系爭土地文件非僅止一件，而被告甲○○或基於信賴仲介公司已對買賣雙方為
    充分告知，且買賣雙方對買賣條件其合意業已一致，以致疏懶未詳閱系爭土地文
    件，衡情尚非全然不無可能，且觀諸土地使用分區證明書上雖蓋有「附帶條件如
    附件」之戳記，然其字體、所在位置並非顯著，且其後又未附有附件，衡情一般
    人在倉促之間易於忽略，況且在場之人均未提及附帶條件，縱曾瀏覽，一時之間
    亦難以查覺其重要性，是被告甲○○所辯其或因疏忽而未能及時查覺土地使用分
    區證明書有附帶條件等語，應堪採信。
８、按依法得為建築使用之非「建」地目土地，於建築物完成地面第一層樓頂板，或
    建有地下室之建築物於完成最底層樓頂板時，土地所有人申辦地目變更為「建」
    ，地政事務所應予受理，辦理地目變更注意事項第二條定有明文，系爭土地其地
    目為田，然其使用分區列為住宅區，倘未附有附帶條件，本屬得為建築使用之非
    建地目土地，則被告甲○○因己身疏忽而不知系爭土地附有附帶條件，而依未附
    有附帶條件之情形對告訴人解釋當其在系爭土地上建築房屋至二樓樓板即可申請
    變更地目為建，依當時土地法令尚未有所違誤。
四、綜上所述，被告丁○○○委託出賣系爭土地之初，僅交付系爭土地所有權狀影本
    與同案被告丙○○，及至締約時被告丁○○○、甲○○始與告訴人有所接觸，然
    因時間短促，加以同案被告丙○○、乙○○、宋懿晏刻意隱瞞根本不知系爭土地
    其使用分區附有附帶條件之情，而始終未觸及附帶條件之議題，且其間同案被告
    丙○○等仲介人員如何申領系爭土地使用分區證明書，及如何與告訴人磋商買賣
    細節，則均未有所參與，實無證據足以證明被告丁○○○、甲○○與同案被告丙○○、乙○○、宋懿晏共謀詐欺，此外復查無其他積極證據，足資證明其有公訴
    人所指之犯行，不能證明被告丁○○○、甲○○犯罪，原審基此而為無罪之諭知
    ，尚無不合，檢察官上訴意旨仍以被告丁○○○、甲○○分別為系爭土地所有權
    人及代書對於系爭土地之使用分區附有附帶條件應知之甚詳，本負據實告知之義
    務，卻於締約時刻意隱瞞，實與同案被告丙○○等有詐欺之犯意聯絡等陳詞而指
    摘原判決不當，為無理由，應予駁回。
據上論斷，應依刑事訴訟法第三百六十八條，判決如主文。
本案經檢察官呂光華到庭執行職務。
中      華      民      國    九十二    年      三      月     十二     日
                              臺灣高等法院刑事第二十四庭
                                  審判長法  官  陳  貽  男
                                        法  官  陳  憲  裕
                                        法  官  徐  世  禎
右正本證明與原本無異。
不得上訴。
                                        書記官  陳  玲  憶
中      華      民      國    九十二    年      三      月     十二     日


司法院資訊處製作；財團法人民間司法改革基金會備份。
